---
title: "Audit et contrôle qualité"
subtitle: "Diagnostic avant nettoyage — DEPP A5 Mobilité des personnels"
author: "Projet DEPP A5 Mobilité des personnels"
date: last-modified
lang: fr
format:
  html:
    toc: true
    toc-depth: 3
    number-sections: true
    embed-resources: true
execute:
  echo: false
  warning: false
  message: false
---

```{r}
#| label: chargement-diagnostic
quality_report <- targets::tar_read(quality_report, store = here::here("_targets"))
```

::: {.callout-important}
## Périmètre strict

Ce document établit le diagnostic qualité **avant tout nettoyage**. Les sept
fichiers bruts sont lus sans modification. Une anomalie déclenche une action
d'expertise ; elle n'est jamais corrigée, imputée, tronquée ou dédoublonnée
silencieusement.
:::

# Objectif et intérêt métier

L'objectif est de déterminer si les données publiques importées sont aptes aux
traitements statistiques ultérieurs, tout en séparant trois situations :

- une conformité vérifiée (`OK`) ;
- une particularité à documenter (`INFORMATION`) ;
- une anomalie nécessitant une décision explicite (`ALERTE`) ;
- un contrôle impossible avec la profondeur disponible (`NON ÉVALUABLE`).

Cette distinction évite de confondre secret statistique, absence structurelle,
erreur de données et absence de recul temporel.

# Dispositif de contrôle

`R/quality.R` applique des règles déclarées par source sur les dimensions, les
clés candidates, les doublons, les types conservatoires, les valeurs manquantes,
les modalités, les plages numériques, les périodes, les codes géographiques,
les nomenclatures, les ruptures de série et les relations entre variables.

Les contrôles tiennent compte des conventions observées et documentées dans les
fichiers : départements corses `2A`, `2B`, `02A`, `02B`, pourcentages exprimés
sur 100, et marqueurs `ss`/`NS`. Leur reconnaissance ne modifie pas les valeurs.

# Synthèse

```{r}
#| label: synthese-statuts
summary_status <- as.data.frame(table(quality_report$STATUT), stringsAsFactors = FALSE)
names(summary_status) <- c("STATUT", "NOMBRE_DE_CONTROLES")
knitr::kable(summary_status, align = c("l", "r"))
```

Le diagnostic produit **99 contrôles** : 92 conformes, 2 informations, 4 non
évaluables et 1 alerte. Aucun statut `ERREUR` n'est observé.

# Points nécessitant une attention

```{r}
#| label: points-attention
attention <- quality_report[quality_report$STATUT != "OK",
  c("SOURCE", "INDICATEUR", "REGLE", "RESULTAT", "SEUIL", "STATUT", "ACTION")]
knitr::kable(attention, align = "l")
```

## Alerte sur l'annuaire de l'éducation

La clé candidate `identifiant_de_l_etablissement` présente **82 occurrences
excédentaires**, correspondant à **75 UAI répétés** ; le maximum est de trois
occurrences pour une même UAI. Aucune ligne complète n'est strictement identique.
La granularité doit donc être expertisée avant toute règle de dédoublonnage :
état, rattachement, mise à jour ou autre dimension de l'annuaire peuvent expliquer
ces répétitions. Aucune ligne n'a été supprimée.

## Secret et non-significativité

- `personnels_1d` contient 161 904 marqueurs `ss` dans les mesures détaillées ;
- `ips_ecoles` contient 6 926 marqueurs `NS` pour l'IPS.

Ces codes sont conservés comme indisponibilités documentées. Ils ne sont ni
convertis en zéro ni imputés à cette étape.

## Limite temporelle

Les ruptures de série sont non évaluables pour `personnels_2d`, `mouvement_1d`,
`ips_colleges` et `ips_lycees`, car une seule période est publiée dans les
fichiers acquis. Pour `personnels_1d` et `ips_ecoles`, les variations d'effectifs
entre millésimes restent sous le seuil d'alerte de 20 %.

# Matrice complète

La matrice ci-dessous constitue le livrable demandé. Les colonnes `SOURCE` et
`CATEGORIE` ajoutent la traçabilité ; les six colonnes centrales suivent le
format **INDICATEUR | RÈGLE | RÉSULTAT | SEUIL | STATUT | ACTION**.

```{r}
#| label: matrice-complete
knitr::kable(quality_report, align = "l")
```

# Livrables et reproductibilité

- code : `R/quality.R` ;
- cible automatisée : `quality_report` dans `_targets.R` ;
- diagnostic tabulaire local : `outputs/tables/diagnostic_qualite.csv` ;
- tests unitaires : `tests/testthat/test-quality.R` ;
- présent document et son rendu HTML.

Commande de reproduction :

```{r}
#| eval: false
targets::tar_make(names = quality_report)
quarto::quarto_render("notebooks/02_controle_qualite.qmd")
```

::: {.callout-warning}
## Décision avant l'étape 5

Le nettoyage devra définir explicitement le traitement des UAI multiples de
l'annuaire et des marqueurs `ss`/`NS`. Le présent audit ne préjuge pas de cette
décision et ne commence aucune harmonisation.
:::
