---
title: "Construction du panel longitudinal"
subtitle: "Faisabilité du panel personnel × année et stratégie alternative"
author: "Projet DEPP A5 Mobilité des personnels"
date: last-modified
lang: fr
format:
  html:
    toc: true
    toc-depth: 3
    number-sections: true
    embed-resources: true
execute:
  echo: true
  warning: false
  message: false
---

```{r}
#| label: chargement
panel_result <- targets::tar_read(panel_data, store = here::here("_targets"))
panel <- readRDS(panel_result$panel_file)
```

::: {.callout-important}
## Conclusion de faisabilité

L'unité cible `personnel × année` **n'est pas constructible** avec les données
ouvertes acquises. Aucun identifiant individuel stable, aucune fonction
individuelle et aucune position annuelle personnelle ne sont publiés. Les lignes
disponibles décrivent des agrégats `établissement × année`.

En conséquence, ce notebook ne calcule aucune mobilité individuelle. Il met en
œuvre une stratégie alternative limitée et explicitement nommée : un panel
d'établissements du premier degré pour 2024–2025.
:::

# Audit de l'unité cible

```{r}
#| label: faisabilite
knitr::kable(panel_result$feasibility, align = "l")
```

L'identifiant `uai` identifie un établissement, pas un agent. Il ne permet donc
pas de savoir si une personne est restée, a changé d'établissement, de
département, d'académie ou de fonction.

# Stratégie alternative

Le panel alternatif contient `94 584` observations, `47 591` UAI et deux années,
2024 et 2025. La clé est `uai × annee`.

La préparation applique explicitement :

```r
data |>
  dplyr::arrange(uai, annee) |>
  dplyr::group_by(uai) |>
  dplyr::mutate(
    annee_precedente = dplyr::lag(annee),
    annee_suivante = dplyr::lead(annee),
    etp_enseignants_precedent = dplyr::lag(etp_enseignants)
  ) |>
  dplyr::ungroup()
```

`lag()` et `lead()` sont ainsi calculés exclusivement à l'intérieur d'une même
UAI après tri temporel. Une variation n'est calculée que si les années sont
consécutives ; aucun saut temporel n'est traité comme une transition.

# Transitions demandées et observabilité

```{r}
#| label: transitions
knitr::kable(panel_result$transitions, align = "l")
```

Les concepts `stable`, `mobilité établissement`, `mobilité département`,
`mobilité académie`, `changement fonction`, `entrée` et `sortie` restent donc
non constructibles au niveau personnel. Ils nécessitent le panel individuel BSA
accessible dans un environnement sécurisé, et non dans l'open data.

# Variables du panel alternatif

| Variable | Définition autorisée | Interprétation interdite |
|---|---|---|
| `sequence_consecutive` | même UAI observée l'année précédente | même personnel resté en poste |
| `apparition_dans_fichier` | UAI absente avant sa première observation dans la fenêtre | entrée de personnels |
| `disparition_apres_observation` | UAI absente après sa dernière observation dans la fenêtre | sortie, retraite ou mobilité |
| `variation_etp_enseignants` | différence d'ETP agrégés entre années consécutives | nombre d'entrées moins sorties individuelles |
| `changement_code_departement_etablissement` | changement du code rattaché à l'UAI | mobilité départementale d'enseignants |
| `changement_code_academie_etablissement` | changement du code rattaché à l'UAI | mobilité académique d'enseignants |
| `censure_gauche` | historique antérieur à 2024 inconnu | établissement nécessairement créé en 2024 |
| `censure_droite` | devenir après 2025 inconnu | établissement nécessairement stable après 2025 |

# Contrôles du panel

```{r}
#| label: validation
knitr::kable(panel_result$validation, align = "l")
```

Les 598 UAI observées une seule fois se décomposent en 84 apparitions en 2025 et
514 disparitions apparentes après 2024. Ces nombres décrivent la présence dans
le fichier, sans qualifier le mécanisme sous-jacent.

Parmi les UAI suivies, trois changements de code départemental et aucun changement
de code académique sont observés. Ils sont conservés comme changements de
métadonnée d'établissement et ne sont pas interprétés comme des mobilités.

```{r}
#| label: statut-observation
statuts <- as.data.frame(table(panel$statut_observation), stringsAsFactors = FALSE)
names(statuts) <- c("STATUT_OBSERVATION", "NOMBRE")
knitr::kable(statuts, align = c("l", "r"))
```

# Censure et sorties apparentes

La première observation d'une UAI en 2024 est censurée à gauche : son histoire
avant la fenêtre est inconnue. La dernière observation en 2025 est censurée à
droite : son devenir ultérieur est inconnu. Une disparition en 2024 peut provenir
d'une fermeture, d'un changement de champ, d'une modification d'identifiant ou
d'un défaut de couverture. Elle ne constitue jamais, à elle seule, une véritable
sortie de personnel.

# Livrables

- `R/panel.R` : diagnostic, construction alternative et validations ;
- `data/processed/panel/etablissement_annee_panel.rds` : panel alternatif local ;
- `faisabilite_panel_personnel.csv` : preuve de non-faisabilité individuelle ;
- `dictionnaire_transitions.csv` : statut des transitions demandées ;
- `validation_panel.csv` : contrôles d'identifiants, ordre, trous, censure et sorties apparentes ;
- `tests/testthat/test-panel.R` : tests automatisés.

::: {.callout-warning}
## Condition préalable à un véritable panel personnel

Il faudrait disposer d'un identifiant agent pseudonymisé stable, des positions
annuelles, des établissements, territoires, fonctions et motifs d'entrée/sortie,
avec leurs dates et règles de censure. Sans ces informations, toute transition
individuelle serait inventée.
:::
