---
title: "Trajectoires professionnelles"
subtitle: "Faisabilité individuelle et séquences alternatives de présence des établissements"
author: "Projet DEPP A5 Mobilité des personnels"
date: last-modified
lang: fr
format:
  html:
    toc: true
    toc-depth: 3
    number-sections: true
    embed-resources: true
execute:
  echo: false
  warning: false
  message: false
---

```{r}
#| label: chargement
trajectory <- targets::tar_read(trajectory_results, store = here::here("_targets"))
```

::: {.callout-important}
## Conclusion scientifique

Les trajectoires **professionnelles individuelles** ne sont pas observables dans
les données ouvertes acquises. Il n'existe ni identifiant personnel stable, ni
état professionnel individuel annuel, ni fonction individuelle, ni motif
d'entrée ou de sortie. La profondeur maximale est de deux années au niveau UAI.

Les exemples `Stable → Stable → Stable`, `Stable → Mobilité → Stable` et
`Stable → Stable → Sortie` ne sont donc ni calculés ni simulés comme résultats
réels. Ils nécessiteraient au minimum trois dates par personne.
:::

# Faisabilité des trajectoires professionnelles

```{r}
trajectory$feasibility |>
  gt::gt() |>
  gt::tab_header(title = "Audit des objets longitudinaux demandés") |>
  gt::tab_source_note("Conclusion : les microdonnées individuelles sécurisées du panel BSA seraient nécessaires.")
```

# Stratégie alternative

L'alternative décrit exclusivement la présence des **établissements** dans les
fichiers du premier degré entre 2024 et 2025. Trois séquences sont observables :

- `OBSERVE → OBSERVE` ;
- `OBSERVE → ABSENT_DU_FICHIER` ;
- `ABSENT_DU_FICHIER → OBSERVE`.

Une absence du fichier n'est pas un état professionnel. Elle peut résulter d'une
fermeture, d'une ouverture, d'un changement d'identifiant, d'un changement de
champ ou d'un défaut de couverture.

# Séquences fréquentes

```{r}
trajectory$profiles |>
  gt::gt() |>
  gt::fmt_number(columns = c(etablissements, duree_observee_mediane,
                              etp_initial_median, etp_final_median,
                              variation_etp_mediane), decimals = 1,
                 sep_mark = " ", dec_mark = ",") |>
  gt::fmt_percent(columns = c(part_des_uai, part_education_prioritaire), decimals = 2) |>
  gt::cols_label(sequence_presence = "Séquence de présence", etablissements = "UAI",
                 part_des_uai = "Part des UAI", duree_observee_mediane = "Durée observée médiane",
                 etp_initial_median = "ETP initial médian", etp_final_median = "ETP final médian",
                 variation_etp_mediane = "Variation médiane", part_education_prioritaire = "Part EP") |>
  gt::tab_source_note("Source : DEPP, personnels du premier degré. Unité : établissement, jamais personnel.")
```

Parmi 47 591 UAI observées au moins une fois, 46 993 (98,74 %) sont présentes
aux deux dates, 514 (1,08 %) sont présentes seulement en 2024 et 84 (0,18 %)
seulement en 2025. La variation médiane d'ETP des établissements présents aux
deux dates est nulle. Ces constats ne renseignent pas les parcours des agents.

```{r}
knitr::include_graphics(unname(trajectory$figures[["sequences"]]))
```

# Durée dans les états

La seule durée calculable est le nombre d'années où une UAI est observée dans la
fenêtre : une ou deux années. Elle est censurée à gauche pour les UAI présentes
en 2024 et à droite pour celles présentes en 2025. Elle ne mesure ni la durée
d'un poste, ni l'ancienneté professionnelle, ni le temps avant mobilité.

Avec deux dates seulement, aucune séquence à trois états et aucune durée complète
ne sont identifiables.

# Matrice de transition alternative

```{r}
trajectory$matrix |>
  gt::gt() |>
  gt::fmt_number(columns = N, decimals = 0, sep_mark = " ") |>
  gt::fmt_percent(columns = proportion_conditionnelle, decimals = 2) |>
  gt::cols_label(etat_origine = "Présence en 2024", etat_destination = "Présence en 2025",
                 N = "UAI", proportion_conditionnelle = "Proportion conditionnelle") |>
  gt::tab_source_note("Univers : UAI observées au moins une fois. La transition absent→absent est hors de l'univers et non observable.")
```

Parmi les UAI observées en 2024, 98,92 % sont aussi observées en 2025 et 1,08 %
ne le sont plus. Le taux de 100 % pour `ABSENT_DU_FICHIER → OBSERVE` résulte de
la sélection de l'univers — une UAI absente en 2024 n'entre dans la base que si
elle apparaît en 2025. Il ne s'agit donc pas d'un taux d'entrée.

```{r}
knitr::include_graphics(unname(trajectory$figures[["matrice_presence"]]))
```

# Profils de parcours

Les profils présentés sont des profils d'établissements selon leur séquence de
présence. La part d'éducation prioritaire vaut 13,91 % pour les UAI présentes aux
deux dates, 10,71 % pour les disparitions apparentes et 32,53 % pour les
apparitions. Le dernier groupe ne comprend que 84 UAI et le statut EP provient
du snapshot 2026. Ces écarts sont descriptifs, fragiles et non transposables aux
personnels.

# Description, association et causalité

```{r}
trajectory$registers |>
  gt::gt() |>
  gt::tab_header(title = "Registre d'interprétation")
```

- **Description** : réalisée sur la présence des UAI et les ETP agrégés.
- **Association** : aucune association de trajectoire professionnelle n'est
  estimée ; une relation au niveau établissement resterait écologique.
- **Causalité** : aucun effet causal n'est identifié. Une différence descriptive
  ne démontre aucun effet du territoire ou de l'éducation prioritaire.

# Validation

```{r}
trajectory$validation |>
  gt::gt() |>
  gt::tab_header(title = "Validation des séquences alternatives")
```

Les contrôles garantissent une ligne par UAI, l'exhaustivité de la matrice, la
restriction aux séquences autorisées et l'absence de variable individuelle
fabriquée. La profondeur temporelle de deux observations reste une limite
bloquante pour les trajectoires professionnelles demandées.
